臺灣臺南地方法院民事判決
109年度訴字第1357號
原      告  黃詩媛  

訴訟代理人  孫啟誠  
被      告  謝盛良  

            陳謝嫌  

            黃謝來春

            謝朝忠  

            謝隆貴  

            謝榮樹  

            謝周貴美

            謝敏雄  


上  一  人
訴訟代理人  凌翠翠  
被      告  謝昇政  

兼
訴訟代理人  謝銘源  

被      告  林秀裡  


            尼法.巴計亞（NILFA‧C‧BAQUIAL）

            蘇林金鳳


            吳林秋月

            林遠雄  

            林正宗  

            林佩慧  

            林佩君  

            楊李秀枝

上列當事人間請求分割共有物事件，本院於民國109年12月14日
言詞辯論終結，判決如下：
    主      文
一、如附表編號1所示被告，應就被繼承人謝天註所遺臺南市○○
    區○○段000○000○0○000地號土地（權利範圍均為2分之1）辦
    理繼承登記。　　
二、兩造共有坐落臺南市○○區○○段000○000○0○000地號土地分割
    如附圖即臺南市佳里地政事務所民國109年10月20日土地複
    丈成果圖所示：編號A部分（面積279.76平方公尺）及編號C
    部分（面積6.52平方公尺）分歸原告黃詩媛取得；編號B部
    分（面積279.76平方公尺）及編號D部分（面積6.53平方公
    尺）分歸謝天註之繼承人即附表編號1所示被告取得，並保
    持公同共有。
三、訴訟費用新臺幣20,729元由兩造按附表「訴訟費用負擔比例
    」欄所示比例負擔。
    事實及理由
一、被告等人經合法通知，均未於最後言詞辯論期日到場，且無
    民事訴訟法第386條所列各款情形，爰依原告之聲請，由其
    一造辯論而為判決，合先敘明。
二、原告主張：兩造共有坐落臺南市○○區○○段000○000○0○000地
    號土地（下稱系爭715、715之1、716地號土地，合稱系爭土
    地），應有部分如附表所示，兩造並無不分割之協議，法律
    上亦無不能分割之原因，因無法達成分割協議，爰依民法第
    823條第1項前段、第824條第5項規定，請求裁判分割系爭土
    地如臺南市佳里地政事務所民國109年10月20日土地複丈成
    果圖（下稱附圖）所示。
三、被告則以：
㈠、被告謝盛良、謝周貴美、謝敏雄、謝昇政、謝銘源、蘇林金
    鳳部分：同意分割系爭土地，分割方法如附圖所示，或由原
    告取得全部土地以金錢找補被告，或請法院依法判決等語。
㈡、被告陳謝嫌、黃謝來春、謝朝忠、謝隆貴、謝榮樹、林秀裡
    、尼法.巴計亞（NILFA‧C‧BAQUIAL）、吳林秋月、林遠雄、
    林正宗、林佩慧、林佩君、楊李秀枝未於言詞辯論期日到場
    ，亦未提出書狀作何聲明或陳述。
四、得心證之理由：
㈠、各共有人，除法令另有規定外，得隨時請求分割共有物。但
    因物之使用目的不能分割或契約訂有不分割之期限者，不在
    此限；共有人相同之數不動產，除法令另有規定外，共有人
    得請求合併分割，民法第823條第1項、第824條第5項分別定
    有明文。系爭土地為兩造所共有，應有部分均如附表所示，
    有土地登記謄本在卷可稽（見營調卷第45至49頁、本院卷第
    191至193頁），又系爭土地無因使用目的不能分割之情形，
    各共有人間亦無不得分割之契約，是原告自得訴請合併分割
    系爭土地。惟土地因合併申請複丈者，應以同一地段、地界
    相連、使用性質相同之土地為限，地籍測量實施規則第224
    條定有明文，又系爭715、716地號土地同為住宅區，得辦理
    合併，系爭715之1地號土地是道路用地，依法不得併同前開
    2筆住宅區土地合併，有臺南市佳里地政事務所109年8月27
    日所測量字第1090079382號函在卷可稽（見本院卷第115至1
    16頁）。另原告及到庭被告均同意分割系爭土地，依民法第
    824條第5項之規定，酌以共有人之意願，以及防止土地細分
    ，增加土地經濟效益等情，原告請求就系爭土地予以合併分
    割，並酌以系爭715之1地號土地為道路用地而不予合併住宅
    區土地分割，應予准許。
㈡、因繼承於登記前已取得不動產物權者，應經登記，始得處分
    其物權。民法第759條定有明文。又共有之不動產之共有人
    中一人死亡，他共有人請求分割共有物時，為求訴訟之經濟
    起見，可許原告就請求繼承登記及分割共有物之訴合併提起
    ，即以一訴請求該死亡之共有人之繼承人辦理繼承登記，並
    請求該繼承人於辦理繼承登記後，與原告及其餘共有人分割
    共有之不動產（最高法院69年台上字第1012號判例、70年1
    月20日70年度第2次民事庭會議決議參照）。系爭土地之原
    共有人謝天註於63年8月2日死亡，其繼承人為附表編號1所
    示之被告，且迄今尚未對被繼承人謝天註就系爭土地所有之
    應有部分2分之1辦理繼承登記，有謝天註繼承系統表、除戶
    戶籍謄本、繼承人戶籍謄本、土地登記謄本附卷可稽（見營
    調字卷第45至108頁、本院卷第125至127頁、第191至193頁
    ）。是原告一併請求附表編號1所示之被告就被繼承人謝天
    註之前開應有部分辦理繼承登記，為有理由，應予准許，爰
    判決如主文第1項所示。
㈢、共有物之分割，依共有人協議之方法行之，分割之方法不能
    協議決定者，法院得因任何共有人之請求，命為以原物分配
    於各共有人。民法第824條第1項、第2項第1款前段分別定有
    明文。又法院定共有物分割之方法，應斟酌共有人之利害關
    係、共有物之性質、分割後之經濟效用及公共利益等為公平
    決定（最高法院29年上字第1792號判例、69年度台上字第31
    00號、81年度台上字第16號判決意旨）。查系爭土地上並無
    兩造所有之地上物，僅鄰地地主有種菜至系爭土地，又系爭
    715、716地號土地為住宅區，系爭715之1地號土地為道路用
    地等情，經本院會同臺南市佳里地政事務所測量人員至現場
    履勘，並製作勘驗筆錄，且有現場照片在卷可稽（見本院卷
    第177至182頁），堪認為真實。本件僅原告提出分割方案，
    被告皆未提出方案。本院審酌上開情形，認本件以原物分配
    並無困難，且原告方案無明顯不利於各共有人，兩造取得之
    土地均屬方正、完整，且皆面臨道路，是認原告方案應屬妥
    適，爰判決系爭土地分割如主文第2項所示。
五、綜上所述，系爭土地依其使用目的並非不能分割，共有人間
    亦無不能分割之約定，迄今未能協議分割，是原告本於共有
    人之資格，訴請裁判分割系爭土地，即屬正當。又本院審酌
    系爭土地之使用現狀、整體利用之效益、共有人之利益、原
    告主張分割方案之原因及意願等情，認採取附圖所示分割方
    案應屬妥適、公平，爰判決如主文第2項所示。
六、訴訟費用，由敗訴之當事人負擔；因共有物分割、經界或其
    他性質上類似之事件涉訟，由敗訴當事人負擔訴訟費用顯失
    公平者，法院得酌量情形，命勝訴之當事人負擔其一部；共
    同訴訟人，按其人數，平均分擔訴訟費用，但共同訴訟人於
    訴訟之利害關係顯有差異者，法院得酌量其利害關係之比例
    ，命分別負擔。民事訴訟法第78條、第80條之1 及第85條第
    1項分別定有明文。本件乃因共有物分割涉訟，原、被告間
    本可互換地位，本質上並無訟爭性，而係由本院斟酌何種分
    割方案較能增進共有物之經濟效益，並兼顧兩造之利益，是
    原告提起本件訴訟雖依法有據，惟被告應訴乃因訴訟性質所
    不得不然，且分割結果對於兩造均屬有利，由敗訴之被告負
    擔訴訟費用顯失公平，應認本件訴訟費用20,729元【第一審
    裁判費17,929元、地政規費2,800元（見本院卷第185頁）】
    由兩造按系爭土地應有部分之比例分擔，較為公允，茲判決
    如主文第3項所示。
七、據上論結，本件原告之訴為有理由，判決如主文。
中　　華　　民　　國　　109 　年　　12　　月　　17　　日
                  民事第三庭  法　官　羅郁棣
以上正本證明與原本無異。
如不服本判決，應於送達後20日內向本院（台南市○○路0段000
號）提出上訴狀（須按他造當事人人數附繕本）。
中　　華　　民　　國　　109 　年　　12　　月　　18　　日
　　　　　　　　　　　　　　　書記官  周玉茹
附表：　　　　　　　　　　　　　　　 
編號 所有權人 訴訟費用比例即應有部分比例  1 被繼承人謝天註之繼承人： 被告謝盛良、陳謝嫌、黃謝來春、謝朝忠、謝隆貴、謝榮樹、謝周貴美、謝敏雄、謝昇政、謝銘源、林秀裡、尼法.巴計亞（NILFA‧C‧BAQUIAL）、蘇林金鳳、吳林秋月、林遠雄、林正宗、林佩慧、林佩君、楊李秀枝       2分之1     （公同共有） （訴訟費用連帶負擔）  2 原告黃詩媛          2分之1